ACORDAO-COMPLETO-2435793

ACÓRDÃO 2767/2020 ATA 39/2020 - PLENÁRIO

VISTOS, relatados e discutidos estes autos de acompanhamento das medidas referentes à indisponibilidade de bens da empresa Andrade Gutierrez Engenharia S.A., decretada cautelarmente por meio dos itens 9.2 a 9.4 do Acórdão 874/2018-TCU-Plenário, 
ACORDAM os Ministros do Tribunal de Contas da União, reunidos em sessão plenária, ante as razões expostas pelo, em: 
9.1. com fulcro no art. 276, caput, do Regimento Interno/TCU, referendar a revogação da medida que determinou a indisponibilidade de bens, proferida pelo relator por meio do despacho contido na peça 73 destes autos, transcrito no Relatório que precede este acórdão, bem como as medidas acessórias constantes no mencionado despacho; 
9.2. encaminhar cópia desta deliberação à Força-Tarefa do Ministério Público Federal no Rio de Janeiro, à Força-Tarefa do Ministério Público Federal no Paraná, à Força-Tarefa da Advocacia-Geral da União no Rio de Janeiro, à Força-Tarefa da Advocacia-Geral da União no Paraná, ao Juiz Federal Titular da 7ª Vara Federal Criminal do Rio de Janeiro, ao Juiz Federal Titular da 13ª Vara Federal de Curitiba, à Controladoria-Geral da União (CGU) , à Eletronuclear, à Eletrobras e ao Ministério de Minas e Energia (art. 198 do Regimento Interno do TCU) , para medidas consideradas cabíveis, à Andrade Gutierrez Engenharia S.A. e ao eminente Relator do Mandado de Segurança 37372 MC/DF.

Acompanhamento das medidas referentes à indisponibilidade de bens decretada cautelarmente ao apreciar auditoria realizada com o objetivo de fiscalizar as obras civis da Usina Termonuclearde Angra 3, no Estado do Rio de Janeiro.

não há.

3. Interessados/Responsáveis:
3.1. Responsável: Andrade Gutierrez Engenharia S.A. (17.262.213/0001-94).

13.1. Ministros presentes: José Mucio Monteiro (Presidente), Walton Alencar Rodrigues, Benjamin Zymler, Augusto Nardes, Raimundo Carreiro, Ana Arraes e Bruno Dantas (Relator).
13.2. Ministros-Substitutos convocados: Augusto Sherman Cavalcanti e Marcos Bemquerer Costa.
13.3. Ministros-Substitutos presentes: André Luís de Carvalho e Weder de Oliveira.

BRUNO DANTAS

Adoto como relatório o despacho que fundamentou a revogação da medida que determinou a indisponibilidade de bens ora em apreciação (peça 73) : 
"Trata-se de processo autuado para acompanhamento das medidas referentes à indisponibilidade de bens da empresa Andrade Gutierrez Engenharia S.A., decretada cautelarmente por meio dos itens 9.2 a 9.4 do Acórdão 874/2018-TCU-Plenário.
2.	Em razão de Mandado de Segurança impetrado pela Andrade Gutierrez Engenharia S.A. junto ao Supremo Tribunal Federal (MS 37372 MC/DF) , foi publicada, em 21/9/2020, a seguinte decisão proferida pelo Ministro Marco Aurélio Mello:
"DECISÃO
MANDADO DE SEGURANÇA - TRIBUNAL DE CONTAS DA UNIÃO - PODER GERAL DE CAUTELA - LIMITES - LIMINAR DEFERIDA.
1. A assessora Isabela Leão Monteiro prestou as seguintes informações:
Andrade Gutierrez Engenharia S.A. insurge-se contra ato omissivo do Tribunal de Contas da União, no que deixou de analisar pedido voltado à perda de eficácia, ante decurso de prazo, do acórdão 874/2018, mediante o qual determinada, pelo período de um ano, indisponibilidade cautelar de bens da empresa.
Afirma encerrado em 14 de maio de 2019 o lapso temporal, considerada a data de averbação da constrição pela Central Nacional de Indisponibilidade de Bens. Sustenta ilegal a persistência da medida, aludindo aos artigos 44, § 2º, da Lei 8.443/1992 e 274, cabeça, do Regimento Interno do Órgão. Evoca precedentes do Supremo. Alega contrariedade ao princípio da isonomia, mencionando tratamento diverso conferido a outros particulares. Diz da inércia do Órgão de Contas em determinar a liberação, embora instado por meio de diversas petições.
Requer, no campo precário e efêmero, a suspensão dos efeitos da indisponibilidade de bens ou, sucessivamente, o reconhecimento da perda de eficácia. No mérito, busca a cessação da medida. Postula seja determinada, à autoridade coatora, expedição de ofícios a órgãos de registro, para levantamento da constrição.
Por meio da petição/STF 73.246/2020, apresenta memorial reiterando o pedido de providência acauteladora.
2. Observem o disposto no artigo 44, § 2º, da Lei 8.443/1992, a versar a Lei Orgânica do Tribunal de Contas da União:
'Art. 44. No início ou no curso de qualquer apuração, o Tribunal, de ofício ou a requerimento do Ministério Público, determinará, cautelarmente, o afastamento temporário do responsável, se existirem indícios suficientes de que, prosseguindo no exercício de suas funções, possa retardar ou dificultar a realização de auditoria ou inspeção, causar novos danos ao Erário ou inviabilizar o seu ressarcimento.
[¿]
§ 2º Nas mesmas circunstâncias do caput deste artigo e do parágrafo anterior, poderá o Tribunal, sem prejuízo das medidas previstas nos arts. 60 e 61 desta Lei, decretar, por prazo não superior a um ano, a indisponibilidade de bens do responsável, tantos quantos considerados bastantes para garantir o ressarcimento dos danos em apuração.'
No mesmo sentido é a dicção do artigo 274 do Regimento Interno do Órgão:
'Art. 274. Nas mesmas circunstâncias do artigo anterior, poderá o Plenário, sem prejuízo das medidas previstas nos arts. 270 e 275, decretar, por prazo não superior a um ano, a indisponibilidade de bens do responsável, tantos quantos considerados bastantes para garantir o ressarcimento dos danos em apuração, nos termos do § 2º do art. 44 da Lei 8.443, de 1992.'
Além de ter-se ato a envolver particular, a restrição foi determinada em 25 de abril de 2018 - acórdão 874/2018. Conforme relatório emitido pela Central Nacional de Indisponibilidade de Bens, juntado à petição inicial, permanece a constrição.
Surge relevante a causa de pedir atinente ao decurso de prazo.
3. Defiro a liminar, autorizando a livre movimentação dos bens da impetrante tornados indisponíveis em decorrência do acórdão 874/2018 do Tribunal de Contas da União, que deverá cientificar os órgãos de registro.
3.	Conforme devidamente fundamentado na decisão impugnada (Acórdão 874/2018-TCU-Plenário) , restaram claramente caracterizados os requisitos para a concessão da medida cautelar.
4.	Transcrevo a seguir trechos do voto condutor da decisão (destaques acrescidos) :
"60. A decretação de indisponibilidade de bens é medida de natureza cautelar com o propósito de assegurar o resultado útil do processo. Busca-se, portanto, que, durante o curso do processo de tomada de contas especial, os responsáveis não venham a se desfazer de seus bens patrimoniais, impedindo o ressarcimento dos danos ao erário e, em última instância, tornando a decisão de mérito ineficaz.
61. A competência do TCU para adotar tal medida encontra esteio no art. 44, § 2°, da Lei 8.443/1992 e tem sido confirmada por diversos julgados do Supremo Tribunal Federal (STF) admitindo, inclusive, a sua abrangência em relação a pessoas jurídicas de direito privado que deram causa a dano ao erário (v.g. MS 30.593/DF, MS 33.092/DF, MS 33.996/DF e MS 34.446/DF) .
 (...) 
63. Quanto ao periculum in mora, a jurisprudência desta Corte de Contas tem admitido que a decretação de indisponibilidade de bens dos responsáveis prescinde de indícios concretos de dilapidação do patrimônio ou de qualquer outra ação tendente a inviabilizar o ressarcimento ao erário (v.g. Acórdãos 1.601/2017, 2.428/2016 e 224/2015, todos do Plenário) . (...) 
64. Ressalto que esse mesmo posicionamento foi adotado pelo Ministério Público junto ao TCU em seu parecer.
65. Passo a tratar do fumus boni iuris, que, no caso concreto, perpassa pela análise quanto à gravidade dos fatos apurados, à reprovabilidade das condutas dos envolvidos, à quantificação do prejuízo e à individualização das responsabilidades.
66. A gravidade das irregularidades e a reprovabilidade das condutas caracterizam-se pelos indícios robustos de que a Andrade Gutierrez, por meio dos seus administradores, agiu em afronta a uma série de normas e princípios que regem o Direito Público com o propósito de maximizar os seus ganhos à custa do erário, valendo-se do oferecimento de vantagens indevidas a agentes da Eletronuclear, que deveriam atuar para impedir a ação delituosa.
67. De acordo com a sentença de primeiro grau proferida no âmbito do Processo 0510926-86.2015.4.02.5101 pelo juiz Marcelo Bretas, da 7ª Vara Federal Criminal (Operação Radioatividade) :
 (...) 
68. No Processo 0100511-75.2016.4.02.5101 (Operação Pripyat) , também se verificou o pagamento de vantagens indevidas a agentes da Eletronuclear, como se pode depreender dos trechos abaixo, extraídos da sentença proferida pelo juiz Marcelo Bretas, da 7ª Vara Federal Criminal:
 (...) 
79. Contudo, não há controvérsia quanto à participação da Andrade Gutierrez em todas as irregularidades aventadas nestes autos, motivo pelo qual considero plenamente caracterizado o fumus boni iuris no que tange à empresa.
 (...) 
80. Por fim, reputo que o risco de a adoção da medida de constrição de bens comprometer a saúde financeira da empresa e, consequentemente, prejudicar o ressarcimento de valores devidos no âmbito de outras investigações em curso nesta Corte e na Justiça Federal - o que poderia caracterizar o periculum in mora reverso - encontra-se mitigado pela possibilidade de a empresa continuar licitando com a Administração, já que, por meio de decisão monocrática do Ministro Gilmar Mendes, do Supremo Tribunal Federal, proferida em sede de mandado de segurança (MS 35.435 MC/DF) , esta Corte encontra-se impedida de decretar a inidoneidade da empresa no âmbito do TC Processo 016.991/2015-0. 
81. Destaco que, na mesma oportunidade, o Ministro Gilmar Mendes negou o pedido da empresa de suspensão do referido processo, em razão da possibilidade de serem aplicadas outras sanções para a efetiva reparação do dano causado. Com efeito, naquela decisão restou reforçada a competência desta Corte para exercer suas competências, em especial no que tange à adoção de medidas que busquem a reparação do dano ao erário: (...) .
83. No juízo da aplicação de sanções ou medida constritivas, a exemplo da decretação de indisponibilidade de bens e da declaração de inidoneidade, esta Corte de Contas tem considerado o intento dos responsáveis em auxiliar nas investigações dos ilícitos, mediante os institutos da colaboração premiada e do acordo de leniência, como hábil a justificar que o TCU se abstenha de adotar tais medidas. Nessa linha, cito os Acórdãos 2.109/2016 e 2.428/2016, 483/2017, 672/2017 e 1.831/2017, todos do Plenário.
84. Tal postura visa salvaguardar os compromissos firmados nesses acordos, os quais têm se mostrado importantes instrumentos para o descortino dos esquemas de corrupção espraiados em diversos órgãos e entidades da administração pública.
85. Sobre esse assunto, a unidade instrutora argumenta que, embora tenha sido firmado acordo de leniência com a Andrade Gutierrez, a empresa não tem adotado postura efetivamente colaborativa no que tange aos processos que tramitam nesta Corte. A unidade chama atenção ao fato de a empresa não ter admitido, até o momento, a participação nas irregularidades ora tratadas, nem apresentado documentação fiscal e contábil que comprovasse, com segurança, os custos reais por ela incorridos. Defende, portanto, que a existência desse pacto não seria suficiente para que se deixasse de adotar a medida constritiva de bens nesta oportunidade.
86. Tenho defendido que as instituições estatais devem honrar os compromissos assumidos nos acordos, garantindo concretamente os benefícios (sanções premiais) esperados pelo infrator-colaborador.
87. No âmbito do TCU, esse comportamento visa contribuir para que eventuais acordos tenham segurança jurídica, a fim de estimular a contribuição de outras empresas e dar efetividade à estratégia nacional de combate à corrupção.
88. Por outro lado, os acordos de leniência e outras formas de colaboração não podem afastar o Tribunal do exercício de suas funções. Com efeito, ainda que possamos - e devamos - levar em consideração essas louváveis iniciativas ao tomarmos nossas decisões, esta Corte não pode se furtar de cumprir seu papel constitucional de buscar o ressarcimento do dano sofrido pelos cofres públicos.
 (...) 
93. Ocorre que, nesta oportunidade, surgem indícios, revelados pela SeinfraOperações, de que a empresa não tem colaborado satisfatoriamente com a apuração das irregularidades a ela imputadas neste processo. A meu ver, essa postura acabou sendo reforçada pela escolha da via judicial para combater a atuação do Tribunal, em substituição à via consensual inaugurada no âmbito do Acórdão 483/2017-TCU-Plenário e à qual aderiram as demais empresas favorecidas por aquela decisão.
94. Relevante comentar, a propósito, que a possibilidade de o Tribunal, eventualmente, retomar os procedimentos para decretar a inidoneidade da Andrade Gutierrez no âmbito do TC Processo 016.991/2015-0 encontra-se suspensa por força de liminar proferida em sede de mandado preventivo de segurança pelo Ministro Gilmar Mendes, do Supremo Tribunal Federal (MS 35.435 MC/DF) . Conforme comentado, entretanto, o Ministro explicitou a possibilidade de aplicação de outras sanções com vistas a assegurar a efetiva reparação do dano causado.
95. Diante desse contexto, corroboro o entendimento do secretário da SeinfraOperações e pugno pela decretação da indisponibilidade de bens da empresa Andrade Gutierrez."
5.	Em suma, a medida foi adotada a partir de farta documentação que comprova as irregularidades, bem como a participação da empresa em conluio com agentes públicos cooptados mediante o pagamento de propina. Ademais, a unidade instrutora do processo consignou em seu parecer a ausência de elementos que indicassem algum intuito por parte da empresa de contribuir com as apurações em curso no Tribunal.
6.	 Como o quadro fático não se alterou substancialmente, meu posicionamento se mantém quanto às questões colocadas e a necessidade da cautelar para assegurar a eficácia do processo na Corte de Contas. 
7.	Tal medida constritiva tem o único intuito de evitar a dilapidação do patrimônio da empresa, a fim de assegurar bens suficientes para ressarcir o erário federal dos danos causados pela empresa. Por outro lado, a liminar concedida no âmbito do Mandado de Segurança em curso no Supremo Tribunal Federal tem como efeito prático autorizar a livre movimentação dos bens da empresa. Assim, restam prejudicados o alcance e a eficácia da decisão do Tribunal de Contas da União.
8.	Por esse motivo, curvando-me ao entendimento da Suprema Corte, DECIDO:
8.1.	determinar a imediata revogação da indisponibilidade de bens decretada por meio dos itens 9.2, 9.3 e 9.4 do Acórdão 874/2018-TCU-Plenário;
8.2.	dar ciência deste despacho à Força-Tarefa do Ministério Público Federal no Rio de Janeiro, à Força-Tarefa do Ministério Público Federal no Paraná, à Força-Tarefa da Advocacia-Geral da União no Rio de Janeiro, à Força-Tarefa da Advocacia-Geral da União no Paraná, ao Juiz Federal Titular da 7ª Vara Federal Criminal do Rio de Janeiro, ao Juiz Federal Titular da 13ª Vara Federal de Curitiba, à Controladoria-Geral da União (CGU) , à Eletronuclear, à Eletrobras e ao Ministério de Minas e Energia (art. 198 do Regimento Interno do TCU) , para medidas consideradas cabíveis;
8.3.	dar ciência deste despacho à Andrade Gutierrez Engenharia S.A. e ao eminente Relator do Mandado de Segurança 37372 MC/DF.
À SeinfraOperações, para as providências a seu cargo.".
	É o relatório.

Andre Ribeiro Mignani e outros, representando Eletrobrás Termonuclear S.A.; Igor Fellipe Araujo de Sousa (OAB/DF 41.605) e outros, representando Andrade Gutierrez Engenharia S.A.

Não atuou.

INDISPONIBILIDADE DE BENS. REVOGAÇÃO EM RAZÃO DE DECISÃO DO SUPREMO TRIBUNAL FEDERAL EM SEDE DE MANDADO DE SEGURANÇA.

INDISPONIBILIDADE DE BENS (IND)

Secretaria Extraordinária de Operações Especiais em Infraestrutura (SeinfraOperações).

Trata-se de processo autuado para acompanhamento das medidas referentes à indisponibilidade de bens da empresa Andrade Gutierrez Engenharia S.A., decretada cautelarmente por meio dos itens 9.2 a 9.4 do Acórdão 874/2018-TCU-Plenário.
2.	A medida de indisponibilidade de bens foi adotada a partir de farta documentação que comprova as irregularidades, bem como a participação da empresa em conluio com agentes públicos cooptados mediante o pagamento de propina. Ademais, a unidade instrutora do processo consignou em seu parecer a ausência de elementos que indicassem algum intuito por parte da empresa de contribuir com as apurações em curso no Tribunal.
3.	Como o quadro fático não se alterou substancialmente, meu posicionamento se mantém quanto às questões colocadas e a necessidade da cautelar para assegurar a eficácia do processo na Corte de Contas. 
4.	Tal medida constritiva tem o único intuito de evitar a dilapidação do patrimônio da empresa, a fim de assegurar bens suficientes para ressarcir o erário federal dos danos causados pela empresa.
5.	Por outro lado, a liminar concedida no âmbito do Mandado de Segurança 37372 MC/DF em curso no Supremo Tribunal Federal tem como efeito prático autorizar a livre movimentação dos bens da empresa.
6.	Assim, restam prejudicados o alcance e a eficácia da decisão do Tribunal de Contas da União.
7.	A partir das razões de decidir apresentadas no despacho transcrito no relatório precedente, curvando-me ao entendimento da Suprema Corte, determinei a imediata revogação da medida cautelar que assegurava a indisponibilidade de bens decretada por meio dos itens 9.2, 9.3 e 9.4 do Acórdão 874/2018-TCU-Plenário.
Ante o exposto, com fundamento no art. 276, caput, do Regimento Interno do TCU, VOTO por que seja referendada a decisão que ora submeto à apreciação deste Colegiado.
TCU, Sala das Sessões Ministro Luciano Brandão Alves de Souza, em 14 de outubro de 2020.
Ministro BRUNO DANTAS
Relator